【裁判字號】    93,上訴,3365
【裁判日期】    950117
【裁判案由】    毒品危害防制條例等
【裁判全文】
臺灣高等法院刑事判決                93年度上訴字第3365號
上  訴  人  臺灣桃園地方法院檢察署檢察官
被      告  乙○○
                      3樓
選任辯護人  侯水深律師
上列上訴人因毒品危害防制條例等案件，不服臺灣桃園地方法院
93年度重訴字第18號，中華民國93年8月20日第一審判決（起訴
案號：臺灣桃園地方法院檢察署93年度偵字第688號），提起上
訴，本院判決如下：
    主  文
上訴駁回。
    理  由
一、公訴意旨略以：被告乙○○與真實姓名年籍均不詳綽號「阿
    忠」之成年男子共同基於運輸及私運屬管制進出口物品之第
    一級毒品海洛因進入國內之犯意聯絡，與行為分擔，先由「
    阿忠」於民國九十三年一月十四日前之不詳時間，在不詳處
    所，將第一級毒品海洛因共計淨重十四點五八七公斤分裝為
    七十八包，藏置於木質地板樣板內，再委由美商洋基運通股
    份有限公司（下稱洋基公司）自緬甸仰光經由中正國際機場
    貨運站快遞來台後，由乙○○在其臺北市○○區○○街一段
    二六巷二七弄十號三樓住處收受內藏有海洛因之木質地板樣
    板，以此方式自緬甸仰光運輸毒品入境。嗣乙○○於同年月
    十四日十一時許，在上址，簽收洋基公司代為申報內含上開
    木質地板樣板之貨物（提單號碼分別為：00000000
    00號、0000000000號）時，為警查獲，並扣得
    上開第一級毒品海洛因共計淨重十四點五八七公斤。因認被
    告乙○○所為，係犯懲治走私條例第二條第一項之私運管制
    物品進口逾公告數額罪及毒品危害防制條例第四條第一項之
    運輸第一級毒品罪嫌。
二、按犯罪事實應依證據認定之，無證據不得認定其犯罪事實。
    又不能證明被告犯罪者，應諭知無罪之判決，刑事訴訟法第
    一百五十四條第二項、第三百零一條第一項分別定有明文。
    又刑事訴訟法上所謂認定犯罪事實之證據，係指足以認定被
    告確有犯罪行為之積極證據而言，該項證據自須適合於被告
    犯罪事實之認定，始得採為斷罪資料；而認定不利於被告之
    事實，須依積極證據，苟積極證據不足為不利於被告事實之
    認定時，即應為有利於被告之認定，更不必有何有利之證據
    。至刑事訴訟上證明之資料，無論其為直接證據或間接證據
    ，均須達於通常一般之人均不致於有所懷疑，而得確信其為
    真實之程度，始得據為有罪之認定，若其關於被告是否犯罪
    之證明未能達此程度，而有合理性懷疑之存在，致使無從形
    成有罪之確信，根據「罪證有疑，利於被告」之證據法則，
    即不得遽為不利被告之認定；其以情況證據斷罪時，尤須基
    於該證據在直接關係上所可證明之他項情況事實，本乎推理
    作用足以確證被告有罪，方為合法，不得徒憑主觀上之推想
    ，將一般經驗上有利被告之其他合理情況逕予排除，此有最
    高法院三十年上字第八一六號、七十六年度台上字第四九八
    六號判例意旨可資參照。
三、公訴人認被告乙○○涉犯上揭犯行，無非係以被告所辯之「
    阿頭」者並無其人，而係另有與被告熟識之人，且扣案之第
    一級毒品海洛因共計淨重一四一五三點六八公克，其數量龐
    大，市值億萬，運毒集團自當小心謹慎維護，焉有可能干冒
    鉅額損失風險，交由完全不知情之被告收受，此外復有行動
    電話通聯紀錄、洋基公司運送單、Ｘ光檢查儀注檢貨物報告
    表、相片八張、初步鑑驗報告書、財政部臺北關稅局扣押搜
    索筆錄、九十三年一月十四日函、旅客入出境紀錄查詢表、
    包藏第一級毒品海洛因之木片二箱及行動電話二支等扣案，
    為其主要論據。訊據被告固坦認於上揭時、地，簽收洋基公
    司代為申報進口、內含扣案第一級毒品海洛因七十八包之木
    質地板樣板之貨物二件，嗣並為警查獲等情不諱，惟堅詞否
    認有何運輸第一級毒品海洛因進口之犯行，辯稱：伊於九十
    二年十二月初至泰國曼谷時，偶遇香港籍友人綽號「阿忠」
    之成年男子，「阿忠」以無法聯絡在臺灣之友人綽號「阿頭
    」者為由，託伊在臺灣代收快遞貨物，伊不疑有他，才予應
    允並留下臺灣之住處及電話給「阿忠」，回臺灣後，則由綽
    號「阿頭」者與伊聯絡，並於第二次在臺北市信義區「紐約
    、紐約」旁之露天咖啡座交付二支行動電話，其中門號00
    00000000號行動電話係運送單上所留電話，門號0
    000000000號行動電話係供「阿頭」與伊聯絡之用
    ，伊係遭人利用簽收貨物，並不知該貨物內藏有第一級毒品
    海洛因等語。
四、上訴意旨另以：(一)、證人周密於原審之證詞，與被告之供
    詞，完全不符，其證述顯難採信，原審仍以恐係「渠等記憶
    之脫漏」一語帶過，難認合於論理及經驗法則。(二)、案涉
    毒品者，為警查獲時，或故作驚訝、茫然狀以證無辜；或央
    求自願提供上源者以脫觸法，所在多有，原審判決僅以如與
    他人有共犯關係，被查獲者即必不可能招出共犯，恐有違經
    驗法則；(三)、原審認被告「實無干冒查獲風險而以真實姓
    名及戶籍地址示人之必要」，然犯罪者或因思慮未周，或認
    不可能遭發現而未為防範，但事後為警查獲者不勝枚舉。且
    被告雖設籍台北市文山區，惟其於原審坦承案發當時居於女
    友周密設於台北市○○○路之住處，則被告為何明知當時未
    住於戶籍地，卻對「阿忠」告以戶籍地？並不辭辛勞於查獲
    當日回設籍地址等待？是否因知悉所收受者係毒品，而不願
    在其平日居住之女友處收受？(四)、原判決以「公訴人認被
    告經濟窘迫，尚有女友共期未來，是被告當有挺而走險為人
    運毒之動機，且扣案毒品之數量龐大，運毒集團焉有干冒鉅
    額損失之風險，交由完全不知情之被告收受，而認被告有運
    輸毒品之犯意云云，則屬臆測之詞」。惟犯罪首重動機，且
    扣案毒品數量龐大，公訴人上開主張，合於經驗法則及論理
    法則等語。
五、本院認：
(一)程序方面：
    被告主張：其係於九十三年九月二十七日收受判決，而法院
    送達判決書予公訴人，率皆由法警就近直接送達，公訴人焉
    有可能遲至同年十月二十日始收受判決。且由聯合報九十三
    年十月二十一日之報導可知，桃園地檢署於九十三年十月二
    十日邀集航警局、調查站等單位研商後，決定對本案提起上
    訴，而邀集須檢察官先行研究判決內容，再行擇日邀集各相
    關單位，需相當作業時日，焉可能於收受判決當日即得立刻
    邀集相關單位協商，顯然公訴人於實際上早已收受判決之送
    達，卻予以積壓，未於判決簽收簿蓋用戳章，是本件檢察官
    之上訴，應已逾期等語。經查：本件原審係於九十三年七月
    十五日辯論終結，並訂期於九十三年八月二十日宣示，惟該
    案書記官係於九十三年九月十六日始收受原本，於同年九月
    二十三日發出正本，有原審九十四年十一月十日函檢送之判
    決類交付與送達檢查單乙紙可憑；而檢察官係於九十三年十
    月二十日收受判決書，亦有同院九十四年一月十日函檢附之
    送達檢察官裁判書類登記簿影本乙紙可佐。嗣本院依被告之
    聲請傳訊證人即台灣桃園地方法院法警甲○○，證稱：我們
    地院送達分裁判書類，無罪判決、一般判決是直接向公訴檢
    察官送達，在押部分因為院檢協調過，所以與一般判決、無
    罪判決分開，是獨立先送避免影響延押；此案判無罪，所以
    是與一般判決同時送達。--規定有我們要比告訴人，被害人
    等慢七日以上才送檢察官，也要看檢察官在不在，至少要十
    天以上，我們是當天送，可是檢察官不一定當天收，我們十
    月二十日當天直接交付給承辦檢察官等語 (參本院九十四年
    四月十四日訊問筆錄) 。依上開證言可知，本件係由法警甲
    ○○送達予檢察官，送達時間通常較被告晚十天以上。而公
    訴人蒞庭時間頗為頻繁，法警送達時經常不在辦公室，致有
    耽擱，乃事理之常，被告於九十三年九月二十七日收受送達
    ，公訴人於十月二十日收受送達，尚屬合理。又被告所提九
    十三年十月二十一日聯合報新聞一紙 (被上證一) ，固有上
    開報導，惟該報導並未述及檢察官邀集之方式，而檢察官本
    有指揮航警局、調查站等單位辦案之權責，其邀集方式並不
    限於公函方式，檢察官於九十三年十月二十日上午收受判決
    書，下午以電話通知，以便宜方式邀集主要幹部研商對策，
    非無可能。該案件公訴人親自蒞庭論告，對案情已有深入暸
    解，對原審判決內容之證據取捨，衡情亦不須多花時間研究
    。尚不能以檢察官收受判決當日邀集相關單位研商，推認檢
    察官早已收受送達，予以積壓，進而認檢察官之上訴逾期。
    本件檢察官係於九十三年十月二十日收受判決書，於九十三
    年十一月二十一日向原審提起上訴，有原審收文章可佐，並
    未逾上訴期間，堪以認定。至辯護人聲請傳訊原審「簡慧瑛
    」書記官到庭作證，以證明辯護人曾多次向書記官查詢，書
    記官必承受重大壓力，而急欲處理本件送達問題。惟依上開
    原審回函及附件，亦可知本件確有遲延交付原本情事，本院
    認無再傳訊證人簡慧瑛之必要，附此敘明。
(二)實體方面：
    訊據被告乙○○堅決否認犯行，辯稱：我整件事情都不知道
    ，我朋友叫「阿忠」叫我去領包裹，他說那是禮物，我不知
    道裏面是什麼東西，他說他要轉交朋友東西，我原來不答應
    ，阿忠說若能直接連絡上朋友的話，就無須我幫忙，所以後
    來我才答應，我回來台灣沒幾天，就有一位阿頭的人來找我
    ，後來我們有約在華納威秀影城那裡見面，他說「阿忠」包
    裹已寄出來，我才會答應代收等語。經查：
 1、扣案木質地板樣板中所取出之白色塊磚一百五十六塊，經送
    法務部調查局鑑定結果，均含第一級第六項毒品海洛因成分
    ，合計淨重一萬四千一百五十三點六八公克，純度百分之七
    十九點七一，純質淨重一萬一千二百八十一點九公克，有該
    局九十三年二月十九日調科壹字第０八０００七三一七號鑑
    定通知書一紙在卷可按。而裝有上開木質地板樣板之貨物二
    件（提單號碼分別為：0000000000號、0000
    000000號），乃署名「楊大明」之人於九十三年一月
    十三日八時五十七分許，在緬甸仰光委由洋基公司於九十三
    年一月十四日五時許空運來臺，經內政部警政署航空警察局
    人員（下稱航警局）查獲，航警局人員於取出扣案第一級毒
    品海洛因保管後，旋由航警局刑警隊員警鍾興昌、黃瓊輝等
    人於是日喬裝洋基公司人員將地板樣板裝回外包裝送交被告
    簽收，然被告尚未拆封檢視，即遭警逮捕等情，固據證人鍾
    興昌、黃瓊輝於原審審理時到庭證述明確，且有洋基公司運
    送單影本二份、簽收單影本一紙、Ｘ光檢查儀注檢貨物報告
    表二紙、相片八張、財政部臺北關稅局扣押搜索筆錄影本一
    份及洋基公司刑事陳報狀一件在卷可稽，惟此僅足證明被告
    確有簽收原裝有扣案木質地板樣板之空箱而已，尚難以此推
    認被告即知悉本件貨物內藏有上述毒品，而有運輸第一級毒
    品之犯意，至為灼然。
 2、被告自警詢時起，於歷次訊問中均辯稱：係綽號「阿忠」者
    託伊代收上開包裹，回臺灣後，則由綽號「阿頭」者與伊聯
    絡，並於第二次在臺北市信義區「紐約、紐約」旁之露天咖
    啡座交付二支行動電話，其中門號0000000000號
    行動電話係運送單上所留電話，門號0000000000
    號行動電話係供「阿頭」與伊聯絡之用等語。證人即被告友
    人侯一岑於本院審理時結稱：伊與被告在泰國租屋，並合夥
    仲介臺灣戲劇節目版權之買賣，在泰國見過綽號「阿忠」之
    人，是被告在ＫＴＶ所介紹，該人操廣東國語，被告並未提
    及「阿忠」之真實姓名，因在泰國認識之人，雖是華裔，但
    姓名是泰文，而無中文名，故逕以外號相稱等語 (原審卷第
    一百二十四頁至一百三十三頁) ，堪認被告所指綽號「阿忠
    」之香港籍男子確有其人，且友人間因慣以外號相稱而不知
    真實姓名者，亦與當地人際互動之常情無違，自難認被告此
    部分所辯出於杜撰。
 3、另綽號「阿頭」之臺灣籍男子於被告返國後約二、三天，即
    與被告相約臺北市信義區「紐約、紐約」百貨附近露天咖啡
    座見面，嗣於一周後又發現被告另持行動電話二支等節，則
    據證人即被告女友周密於原審審理證述在卷 (原審卷第九十
    一頁至一二四頁) 。證人周密於原審證稱：伊與被告共同至
    「紐約、紐約」商場附近之露天咖啡座，伊有見到該名男子
    ，伊對那名男子打招呼後，就獨自離開該露天咖啡座去逛街
    ，大約一、二十分鐘後，再返回該露天咖啡座，當時該男子
    已不在了，隨後與被告在華納附近逛一逛後即直接回家等語
    ；而被告隨後入庭則供稱：伊與周密和「阿頭」在露天咖啡
    座碰面後，三人就坐下來開始談事情，約二、三分鐘後，即
    與周密離開，並直接去通化街吃飯後返家等語，固有不符。
    惟證人周密另證稱：當天是伊下班之後才去的，他那位朋友
    白白瘦瘦的，與被告差不多高，頭髮不長，有點亂，大約是
    三十多歲左右的男性等語；被告亦稱：當天我開車去接周密
    下班，一起到華納，那個人白白瘦瘦的，大概有一百六十五
    公分到一百七十公分之間，跟我差不多，短髮，有點挑，往
    後梳等語，二者描述「阿頭」之人外貌，頗為符合。按證人
    所為之供述，縱有一部不實，而其他部分經法院認為事實者
    ，該部分之證言，仍非不可採為證據，最高法院二十一年上
    字第五九一號著有判例。本件，證人周密與被告若非確有與
    「阿頭」其人約會見面，二人實難如此精細地描述其人年紀
    、外貌，且互核一致，自不能僅以上開不一致之證言，全盤
    否認證人周密證言之信憑性。參以本件確有被告所稱「阿頭
    」之人交付之手機二支扣案可佐，應認證人周密關於有與被
    告共同與「阿頭」見面之證言，可以採信。
 4、又被告遭警逮獲送回航警局途中，門號000000000
    0號行動電話鈴響多次，被告當時即表示係接貨人「阿頭」
    來電，且詢問可否讓其接聽，因未獲員警允准，乃將該行動
    電話交予警方保管，嗣員警將被告帶回其臺北市○○區○○
    街一段二六巷二七弄十號三樓住處搜證時，被告復主動以電
    話催促「阿頭」前來取貨等情，亦經證人即承辦本案之航警
    局刑警隊員警鄭瑞彎 (原審卷第七十八頁至八十五頁) 、陳
    昭甫 (原審卷二二五頁至二三二頁) 於原審到庭證述明確，
    顯見被告為警逮獲時，即一再冀望員警誘出「阿頭」其人，
    足認確有「阿頭」之人，係在台灣負責取走毒品之人。則被
    告所辯僅係代收物品乙節，堪以採信。本件於逮捕當時，若
    能依被告之請求，由被告與接頭之人連絡，誘出其人，則一
    來可確認是否另有接頭之人，二來可確認被告是否有共犯關
    係，單憑他告代為收受貨品之事實，實不足以認定被告主觀
    之犯意。
 5、運送毒品入境於多數國家均屬重典，此為公眾週知之事實，
    設若被告知悉上開貨物內藏第一級毒品海洛因，衡情自當隱
    匿其身分及所在處所，以免遭警查獲。證人即承辦本案之航
    警局刑警隊員警黃瓊輝於原審證稱：逮捕時被告一臉茫然，
    就我的辦案經驗，辦這麼多案子，幾乎很少人以自家住址及
    以真實姓名簽收，我所碰到的，大部分都是借別人的地址，
    請管理員代收，收了之後認為沒有問題，再去管理員那邊簽
    別人的名字收受等語 (原審卷第一八八頁至一九九頁) 。然
    被告不僅提供真實姓名及戶籍地址，作為本件貨物之收貨人
    及送達地址，且於貨物到達時，猶出面在簽收單上簽署本人
    姓名表示受領，有前揭運送單影本二份及簽收單影本一件可
    佐。被告現年三十餘歲，高職畢業，曾在電視台擔任攝影師
    ，已有相當的社會生活經驗，卻仍堂而皇之地以真實姓名及
    地址，用以收受毒品，顯就本件貨物內藏有鉅量毒品之事俱
    無所悉，否則使用假名為收貨人，或以人頭賃屋作為送達處
    所，甚或請不知情人代收，即可達其目的，實無干冒查獲風
    險而以真實姓名及戶籍地址示人之必要，益徵被告所辯：不
    知該貨物內藏有第一級毒品海洛因，而係遭人利用代收貨物
    等語，應非虛構。
(三)另扣案之行動電話二具，及卷附上開門號00000000
    00號、0000000000號之通聯紀錄，至多僅足證
    明被告與「阿頭」確有通話，既無渠二人通話之內容可佐，
    自不足遽以認定其主觀上有何運輸毒品之認識。又公訴人認
    被告經濟窘迫，尚有女友共期未來，是被告當有鋌而走險為
    人運毒之動機，且扣案毒品之數量龐大，運毒集團焉有干冒
    鉅額損失風險，交由完全不知情之被告收受，而認被告有運
    輸毒品之犯意云云。查走私毒品利潤甚高，固難謂被告無運
    輸毒品之動機，惟動機須經風險性評估，始有可能化為行動
    ，甚多人經風險評估後，不敢挺而走險。故而，運毒集團利
    用不知情之人挾帶毒品入境，頗有常見。將毒品寄交不知情
    之被告轉交，固有被私吞之風險，惟被告並無施用毒品習性
    ，有桃園縣衛生局尿液檢定書乙紙在卷可參，則其是否有門
    路處置毒品，頗有疑問，且有台灣接頭之人隨時聯繫，毒品
    被私吞之風險甚低，尚不能據此為不利於被告之認定。
六、原審因認被告固有接受友人「阿忠」之委託代為收受上開貨
    物，然不能排除被告係遭「阿忠」利用以運毒之可能性，並
    無證據足證被告知悉該貨物內夾藏有第一級毒品海洛因，而
    基於與「阿忠」共同運輸毒品之犯意聯絡，代為收受毒品。
    依現存證據，實難認在客觀上已達於通常一般人均不致於有
    所懷疑，而得確信被告乙○○達犯罪之程度。此外，復查無
    其他積極證據足認被告有何公訴人所指之犯行，而為被告無
    罪之諭知，核其認事用法，尚無違誤。檢察官上訴，指摘原
    判決不當，請求撤銷改判，為無理由，應予駁回。
七、據上論斷，應依刑事訴訟法第三百六十八條，判決如主文。
本案經檢察官周誠南到庭執行職務。
中    華    民    國    95    年    1     月    17    日
                  刑事第七庭審判長法  官  蔡秀雄
                                  法  官  蔡光治
                                  法  官  陳世宗
以上正本證明與原本無異。
如不服本判決，應於收受送達後十日內向本院提出上訴書狀，其
未敘述上訴之理由者並得於提起上訴後十日內向本院補提理由書
（均須按他造當事人之人數附繕本）。
                                  書記官  何閣梅
中    華    民    國    95    年    1     月    17    日


司法院資訊處製作；財團法人民間司法改革基金會備份。
